臺灣高等法院刑事判決
111年度上訴字第3511號
上  訴  人  
即  被  告  朱永丞


選任辯護人  羅盛德律師
上列上訴人即被告因誣告等案件，不服臺灣新北地方法院110年
度訴字第1304號，中華民國111年7月29日第一審判決（起訴案號
：臺灣新北地方檢察署109年度偵字第33561號），提起上訴，本
院判決如下：
    主  文
原判決關於誣告部分撤銷。
朱永丞犯誣告罪，處有期徒刑貳月。
其他上訴駁回。
    事  實
一、朱永丞與張庭彰均為新北市○○區○○路0段00號○○○○社區（下
    稱○○社區）住戶，張庭彰並擔任該社區管委會主委乙職，2
    人於民國109年8月13日21時21分許，在上址社區中庭因故發
    生爭執，詎朱永丞竟基於傷害之犯意，持其所有之高爾夫球
    桿1支揮擊毆打張庭彰之頭部，致張庭彰因而受有頭皮挫裂
    傷約1.2公分長之傷害。嗣經警據報前往處理，當場扣得上
    開高爾夫球桿1支。
二、朱永丞明知張庭彰於上開時地並無動手毆打其胸口，亦無推
    其脖子致其頭部撞擊花圃水泥牆之傷害犯行，竟意圖使張庭
    彰受傷害罪之刑事處分，基於誣告之犯意，於109年8月14日
    0時51分（起訴書誤繕為1時51分），在新北市政府警察局永
    和分局得和派出所，及於109年8月14日、110年3月15日在臺
    灣新北地方檢察署捏造上開事實，據以對張庭彰提出傷害告
    訴，致張庭彰因而遭受刑事偵查，使其受有刑事處分之危險
    。惟張庭彰所涉傷害、誣告罪嫌部分，嗣經臺灣新北地方檢
    察署檢察官查明後，認其犯罪嫌疑不足，而以109年度偵字
    第33561號為不起訴處分確定。
    理  由
甲、程序部分
壹、本件當事人、辯護人對於本判決所引用下述被告以外之人於
    審判外之陳述，均未爭執其證據能力，復未於言詞辯論終結
    前聲明異議，本院審酌該等證據作成時並無不當取得情形，
    認以之作為本案證據亦屬適當，依刑事訴訟法第159條之5規
    定，均有證據能力。
貳、本判決所引用之其他非供述證據，查無違反法定程序取得之
    情形，依同法第158條之4反面解釋，均具證據能力。
乙、實體部分
壹、得心證之理由
　　訊據被告固自白事實二所示誣告犯行，並坦承事實一部分與
    告訴人張庭彰發生爭執及持高爾夫球桿和告訴人拉扯之經過
    ，惟否認傷害犯行，辯稱：我原本在樓下使用高爾夫球桿運
    動及伸展，告訴人碰到我時拿手機離我非常近，我覺得不舒
    服就推開，告訴人便作勢打我，我才拿高爾夫球桿阻止，我
    們有肢體接觸，但我沒有拿球桿打他的頭等語。辯護人則替
    被告辯護以：從錄影影像未能看出被告持高爾夫球桿攻擊到
    告訴人，且球桿經鑑識亦無告訴人之血跡反應，傷害部分應
    諭知無罪。經查：
一、事實一部分　　
（一）被告於109年8月13日21時21分許，在○○社區之警衛室前，
      因與告訴人發生口角，遂持放置在花圃內之高爾夫球桿與
      告訴人拉扯而發生肢體接觸，其後告訴人於同日21時51分
      前往天主教永和耕莘醫院驗傷，經診斷受有頭皮挫裂傷之
      事實，業據被告坦承不諱（偵卷第8-9、40頁反面、108頁
      反面，原審卷第31頁，本院卷第135-136頁），且經證人
      即告訴人證述在卷（偵卷第12-13、47、55-56、66-67、1
      01-102頁），復有告訴人之天主教永和耕辛醫院急診病歷
      、傷勢照片及診斷證明書、臺灣新北地方檢察署檢察事務
      官勘驗筆錄及監視器畫面翻拍照片、內政部警政署刑事警
      察局111年4月7日刑生字第1110028906號鑑定書及送鑑高
      爾夫球桿照片（偵卷第30、73-84、105頁反面，原審卷第
      101-103頁，本院卷第83-101頁）可佐，此部分事實，合
      先認定。
（二）證人即告訴人就本件案發經過指證如下：
 　1、於警詢中證稱「我在社區管理室前面，遭被告以高爾夫球
      桿打傷我的後腦杓」、「被告拿他放在中庭花圃內的高爾
      夫球桿，往我頭上輝，我的頭部有被打到」（偵卷第12頁
      反面）。
 　2、於偵查中證稱「高爾夫球桿是被告從花圃拿出來，影片可
      以證明被告有揮桿，打到我後腦杓導致我流血」、「被告
      把他放在花圃的高爾夫球桿拿出來，朝我的頭揮舞，當時
      就揮到我的頭部」（偵卷第55頁反面、101頁反面）。
 　3、於原審審理中結證稱「我的頭皮挫裂傷照片是在109年8月
      13日拍的」、「高爾夫球桿前面有一個擊球凸出來的鐵塊
      ，因為是彎的，被告揮的時候，就直接打到我的頭後面」
      、「高爾夫球桿的尖端很硬，打到有感覺」、「在監視器
      畫面時間21時20分41秒時，被告拿出球桿往我走過去，41
      秒跟42秒這個時候揮到我，有打到」（原審卷第139-143
      頁）。
（三）告訴人於案發後第一時間隨即就醫驗傷，其主訴為「被鄰
      居用高爾夫球棍攻擊頭部」，有天主教永和耕莘醫院急診
      病歷可憑（本院卷第83頁），核與其在警詢、偵查及原審
      中指證遭被告以高爾夫球桿攻擊頭部受傷之證詞一致。復
      經原審勘驗現場監視器畫面之結果，可見在監視器畫面時
      間21時20分41秒，被告（即畫面中B男）自螢幕下方即現
      場某處拿出高爾夫球桿，往告訴人（即畫面中A男）走去
      ；21時20分42秒，被告持高爾夫球桿往告訴人方向揮舞，
      此時告訴人在螢幕右上方且未在鏡頭內，有原審勘驗筆錄
      、檢察事務官勘驗筆錄及監視器畫面翻拍照片（偵卷第76
      -77頁，原審卷第85頁）可佐，上述畫面與告訴人所指，
      遭被告持高爾夫球桿擊傷頭部之經過無違，堪認告訴人之
      指證並非憑空虛捏。又扣案之高爾夫球桿1支經鑑定後，
      於桿身接近桿頭處，以Kastle-Meyer血跡反應檢測法檢測
      結果，呈陽性反應乙情，有內政部警政署刑事警察局111
      年4月7日刑生字第1110028906號鑑定書及送鑑高爾夫球桿
      照片可參（原審卷第101-103頁)，此與告訴人所證，遭被
      告揮桿打到後腦杓致流血一節相符，亦與卷附傷勢照片相
      吻合（偵卷第105頁反面），適足以為告訴人前開指證之
      補強。
（四）徵諸被告於警詢時自承「（問：張庭彰頭部的傷勢，是否
      為你所傷害？如何造成之傷勢？）是我持高爾夫球桿傷害
      的」（偵卷第9頁），於偵查中亦稱「我拿起球桿之後，
      張庭彰搶我球桿尾端，爭吵之間打到他的後腦杓」、「張
      庭彰找我理論，還拿手機錄影，我就後退，把我放在花圃
      的高爾夫球桿拿出來，我就揮舞桿子兩下」（偵卷第40頁
      反面、第108頁反面），可見被告自白告訴人頭部之傷勢
      為其持高爾夫球桿所造成，若非事實，應無可能一再為此
      不利己之陳述，況被告上開自白與告訴人之指證與告訴人
      之驗傷結果、傷勢照片相符，可見被告確有以高爾夫球桿
      傷害告訴人頭部之行為無訛。
（五）至辯護人雖主張高爾夫球桿未測得告訴人之血跡，監視器
      畫面亦未攝得被告傷害告訴人之影像，認被告無傷害犯行
      云云。惟扣案之高爾夫球桿既檢出血跡反應，而與告訴人
      所證情節相符，縱未檢出足資比對之DNA-STR型別，然可
      能係因其上所沾黏之血液量微而無法比對，尚難憑此推認
      被告無傷害犯行。復觀諸上述勘驗結果及監視器畫面翻拍
      照片（偵卷第73-84頁)，可見被告與告訴人因肢體拉扯及
      躲避攻擊而四處走動，並未全程出現在監視器畫面中，況
      被告自承持高爾夫球桿揮打告訴人之後腦杓，且告訴人指
      證遭被告傷害之經過有前開補強證據可憑，堪信屬實，則
      被告持球桿毆傷告訴人頭部之行為未經監視器攝錄完整之
      經過，仍無礙於本件傷害犯行之成立，辯護人此部分主張
      ，均無從為被告有利之認定。
（六）基上，被告手持高爾夫球桿攻擊告訴人頭部致其受傷一節
      ，犯罪事證明確，堪以認定。被告辯稱和告訴人爭執時發
      生肢體接觸，並未持球桿傷害告訴人云云，無可採信。從
      而，被告傷害犯行事證明確，應依法論科。
二、事實二部分
　　訊據被告於本院審理中坦承誣告犯行（本院卷第136頁），
    且有被告於新北市政府警察局永和分局得和派出所製作之警
    詢筆錄，於109年8月14日、110年3月15日在臺灣新北地方檢
    察署製作之偵訊筆錄（偵卷第9、40頁反面、48頁）、證人
    即告訴人之證述、臺灣新北地方檢察署檢察事務官勘驗筆錄
    及監視器畫面翻拍照片、原審勘驗筆錄可佐（偵卷第14、73
    -76、78，原審卷第146頁），堪認被告此部分自白與事實相
    符，應堪採信，從而，被告誣告犯行事證明確，已可認定。
貳、論罪部分　　
一、核被告就事實一所為，係犯刑法第277條第1項之傷害罪；事
    實二部分所為，係犯刑法第169條第1項之誣告罪。被告所犯
    上開2罪，犯意各別、行為互殊，應分論併罰。　　　
二、刑之減輕事由
（一）按犯刑法第168條至第171條之罪，於所虛偽陳述或所誣告
      之案件，裁判或懲戒處分確定前自白者，減輕或免除其刑
      ，刑法第172條定有明文。刑法第172條之規定，並不專在
      獎勵犯罪人之悛悔，而要在引起偵查或審判機關之易於發
      見真實，以免被誣告人終於受誣，故不論該被告之自白在
      審判前或審判中，自動或被動，簡單或詳細，一次或二次
      以上，並其自白後有無翻異，苟其自白在所誣告之案件裁
      判確定以前，即應依該條減免其刑（最高法院89年度台上
      字第3824號判決意旨參照）。
（二）被告對告訴人所誣告之傷害等案件，經臺灣臺北地方檢察
      署檢察官以109年度偵字第33561號為不起訴處分確定，有
      該不起訴處分書、原審公務電話紀錄表可參（偵卷第127-
      128頁，原審審訴字卷61頁）。而上開減輕或免除其刑之
      規定，並不以被告於歷次審判中均自白為必要。是被告在
      本院中自白本件誣告犯行（本院卷第116、136頁），所誣
      告之案件雖未成案，致無裁判可言，而與前開條文中所稱
      「所誣告之案件裁判確定」不同，然因其自白在本案中仍
      有避免無益之司法調查之故，仍應從寬解釋，爰依刑法第
      172條規定減輕其刑。
三、被告就誣告部分雖請求為緩刑之宣告（本院卷第130頁），
    而其固於5年以內未曾因故意犯罪受有期徒刑以上刑之宣告
    ，有本院前案紀錄表可憑。然被告誣指告訴人犯罪，除未向
    告訴人表達歉意，亦未與之和解或獲得諒宥外，被告此部分
    行為更侵害國家法益，造成司法資源之浪費，情節非屬輕微
    ，且本件並無對被告暫不執行刑罰為適當之情形，爰不為緩
    刑之宣告，併此說明。
參、撤銷改判部分（即事實二誣告部分）
一、原審認被告誣告犯行罪證明確，予以論罪科刑，固非無見。
    然而，被告於本院審理中自白誣告犯行，而應適用刑法第17
    2條之規定減輕其刑，已如前述，是認量刑基礎已有不同，
    原審未及審酌上情，未依上開規定減輕其刑，其量刑諭知容
    有未洽。被告提起上訴就誣告部分請求緩刑諭知，固無足採
    ，然原判決既有前開可議之處，自屬無可維持，應由本院予
    以撤銷改判。
二、爰以行為人責任為基礎，審酌被告明知告訴人並未對其為傷
    害行為，竟意圖使告訴人受刑事處分，而對其提出傷害之告
    訴，不僅使國家機關發動偵查，耗費訴訟資源，亦使告訴人
    無端遭受刑事偵查程序之累，面臨可能遭刑事處罰之危險，
    惟被告於本院終能坦承此部分犯行、知所悔悟，兼衡其自陳
    空軍官校畢業、退休、家中有母親需扶養照顧（本院卷第13
    5頁）等一切情狀，量處如主文第2項所示之刑。　　
肆、上訴駁回部分（即事實一傷害部分）　　
　　原審以被告此部分犯罪事證明確，適用刑法第277條第1項之
    規定，並審酌被告不思理性處理糾紛，竟以高爾夫球桿對告
    訴人為傷害犯行，且犯後矢口否認此部分犯罪，態度非佳，
    兼衡其犯罪動機、目的、手法、告訴人所受傷勢，暨其自陳
    學歷、工作及家庭生活狀況等一切情狀，量處有期徒刑3月
    ，並諭知易科罰金之折算標準。另就沒收部分敘明：扣案之
    高爾夫球桿1支為被告所有、供傷害犯行所用之物，業據被
    告供陳明確（偵卷第9頁），爰依刑法第38條第2項前段規定
    ，於被告所犯傷害罪刑項下宣告沒收。經核原判決此部分認
    事用法、量刑及沒收諭知均無不當，應予維持。被告提起上
    訴執前詞否認犯行，然其確有上述犯行，業經本院詳述如前
    ，是其提起上訴為無理由，應予駁回。
據上論斷，應依刑事訴訟法第368條、第369條第1項前段、第364
條、第299條第1項前段，判決如主文。
本案經檢察官張智堯到庭執行職務。
中　　華　　民　　國　　111 　年　　11　　月　　29　　日
                  刑事第二十五庭審判長法  官 黃翰義
                                      法  官 劉兆菊
                                      法  官 邱瓊瑩
以上正本證明與原本無異。
如不服本判決，應於收受送達後20日內向本院提出上訴書狀，其
未敘述上訴之理由者並得於提起上訴後20日內向本院補提理由書
（均須按他造當事人之人數附繕本）「切勿逕送上級法院」。
                                      書記官 桑子樑
中　　華　　民　　國　　111 　年　　11　　月　　29　　日
附錄：本案論罪科刑法條全文　　　
中華民國刑法第169條
意圖他人受刑事或懲戒處分，向該管公務員誣告者，處7年以下
有期徒刑。
意圖他人受刑事或懲戒處分，而偽造、變造證據，或使用偽造、
變造之證據者，亦同。
中華民國刑法第277條
傷害人之身體或健康者，處5年以下有期徒刑、拘役或50萬元以
下罰金。
犯前項之罪，因而致人於死者，處無期徒刑或7年以上有期徒刑
；致重傷者，處3年以上10年以下有期徒刑。